【裁判字號】    95,上訴,557
【裁判日期】    950503
【裁判案由】    偽造貨幣
【裁判全文】
臺灣高等法院臺中分院刑事判決         95年度上訴字第557號
上  訴  人
即  被  告  戊○○
選任辯護人  林偉超  律師
上列上訴人因偽造貨幣案件，不服臺灣臺中地方法院94年度訴字
第3544號中華民國95年1月18日第一審判決 （起訴案號：臺灣臺
中地方法院檢察署94年度偵字第9192號），提起上訴，本院判決
如下：
    主    文
上訴駁回。
    事    實
一、戊○○於民國94年5月26日上午8時許，在臺中縣大里市○里
    路○○○路口，拾獲一個紅包袋，內有偽造之新臺幣（下同
    ）一千元紙幣七張及正版之一百元紙幣二張，竟意圖為自己
    不法之所有，予以侵佔入己；戊○○檢視上開紙幣後，明知
    所拾獲之上開七張千元紙鈔係偽造之通用紙幣，竟捨上開拾
    獲之二百元真鈔及自己原所有之真鈔不用，而基於行使偽造
    通用紙幣之概括犯意：(一)、先於94年5月26日上午9時許，前
    往臺中縣大里市○里街○○○街口之菜市場，以前開拾獲之
    千元偽鈔，向豬肉攤商乙○○購買小額之豬肉一塊並找回真
    正紙幣、貨幣之方式，而行使上開偽造千元紙幣，乙○○收
    受後，發覺該千元紙幣不會反光呈現「1000」字樣而懷疑係
    偽鈔，即向戊○○表明有無其他千元紙鈔，戊○○表示沒有
    ，乙○○旋即將豬肉取回並歸還該偽造之千元紙幣予戊○○
    ，以致戊○○因而未行使得逞。(二)、又於94年5月26日上午9
    時50分許，戊○○沿大里街由福興街往大里路之方向，至臺
    中縣大里市○里街七八號前，以上開拾獲之千元偽鈔，向販
    售青菜之丁○○購買竹筍二斤計八十元並找回真正紙幣及貨
    幣合計九百二十元之方式，而行使前開偽造之千元紙幣得手
    。(三)、再於 94年5月26日上午10時許，沿大里街由大里路往
    中里巷方向，至臺中縣大里市○里街五六號前，以上開拾獲
    之千元偽鈔，向豬肉攤商丙○○購買約一百元之豬肉一塊並
    找回真正紙幣、貨幣之方式，而行使前開偽造千元紙幣得手
    ，丙○○於完成交易後，詳細檢視該千元紙幣，立即發現係
    偽鈔，乃將售出之豬肉及找零之款項追回，並歸還該千元偽
    鈔予戊○○。
二、嗣於 94年5月26日上午10時許，丁○○亦發覺有異而向乙○○詢問該千元紙幣是否為真鈔，經乙○○告知為偽鈔後，丁○○隨即委託李美雲代為報警處理，戊○○發現警察到場，
    迅及將尚未花用之前開偽造千元紙幣五張藏置於臺中縣大里
    市中里巷二五號前堆置廢棄木材之縫隙中，為警當場查獲，
    並分別自上開廢棄木材縫隙中扣得前開偽造之千元紙幣五張
    ，自戊○○身上扣得其所購買之竹筍及找零之九百二十元紙
    幣及貨幣（竹筍及找零部分，業經發還丁○○領回）及自戊○○皮包內，查扣前開偽造千元紙幣一張，另在丁○○處，
    扣得前開偽造之千元紙幣一張。
三、案經臺中縣警察局霧峰分局報告臺灣臺中地方法院檢察署檢
    察官偵查起訴。
    理    由
一、上訴人即被告戊○○，對於上揭時地，拾獲上開紅包袋內有
    一千元紙幣七張、一百元紙幣二張，合計七千二百元後，予
    以侵佔入己，並持該千元紙幣，先後向乙○○、丁○○、丙○○購買豬肉、竹筍等物品以行使等情，均坦承不諱，核與
    證人即被害人丁○○於偵查中之具結後證述內容（見偵查卷
    第57、58頁）及被害人乙○○於偵查中之具結證述內容（偵
    查卷第71頁）均屬相符；並有扣案之千元偽鈔七張、被害人
    丁○○領回竹筍及找零之贓物認領保管單一份（見偵查卷第
    27頁）可稽。另證人乙○○於偵查中證稱；是我太太到丙○○攤位時，丙○○告訴我太太，是上訴人拿偽鈔向他買豬肉
    ，且丙○○發現是偽鈔，追到上訴人，並拿回豬肉等語（見
    偵查卷第71頁）。上開證人乙○○有關丙○○所為上訴人以
    偽鈔向丙○○買豬肉之陳述之證詞，係陳述人丙○○於審判
    外之陳述，欲用以證明上訴人持偽造千元鈔向丙○○買豬肉
    之事實，即為傳聞證據。但乙○○上開證據可以證明丙○○
    曾為上開上訴人持偽造之一千元鈔向其買豬肉之陳述，佐證
    上訴人關於其持偽鈔向丙○○買豬肉之自白。是上訴人上開
    侵占偽鈔，向被害人乙○○、丁○○、丙○○買豬肉、竹筍
    之事實，事證明確，可以認定。
二、上訴人於原審法院辯稱：案發前天晚上，伊係由北部搭車到
    臺中來找男性友人「阿琪」，案發當天，伊拾獲紅包當時，
    並不知道裡面之千元紙幣係偽鈔，僅因心存貪念，想要把撿
    到的錢趕快花光，才會想要去菜市場購買豬肉、竹筍等物品
    ，伊拿千元偽鈔向乙○○購買豬肉後，經乙○○表示係偽鈔
    ，但因伊不相信，乃再持拾獲之千元偽鈔向丁○○購買竹筍
    ，交易成功後，才會又向丙○○購買豬肉，事後伊因為自己
    擔心，且看到警察來會害怕，才會想要趕緊將拾獲之千元偽
    鈔藏起來，伊確實不知道拾獲的係偽鈔云云。經查：
(一)、扣案之千元紙幣七張（其中一張鈔票號碼為EA273311VG、另
    外六張鈔票號碼均為EG323773VA），經中央銀行發行局送交
    中央印製廠進行鑑定結果認為：該批偽鈔均以彩色噴墨方式
    仿印，無凹版印文凸起效果，紙張非鈔券紙，水印以灰色墨
    在兩張紙間仿製，安全線以金屬箔膜（含面額數字）夾於兩
    張紙間再將正面紙張切割鏤空露出五段仿鈔券正面五段裸露
    部分，左下角面額數字以燙印箔膜仿折光變色油墨，均屬偽
    造，此有中央印製廠 94年9月30日中印發字第0940003903號
    函一份（參照偵查卷第79頁）在卷可稽；又經承辦檢察官實
    際勘驗結果，認為：偽鈔的紙質較薄，顏色淡，無浮水印，
    且印刷無凸版，摸起來表面光滑，外型與真鈔近似，而版面
    都是88年印製，此有臺灣臺中地方法院檢察署檢察官94年 9
    月5日勘驗筆錄一份（參照偵查卷第67頁）在卷可稽。
(二)、對於上訴人辯稱在拾獲該千元紙幣及百元紙幣時，覺得怪怪
    的，所以就想要買東西試試看可不可以用云云，觀諸上訴人
    拾獲之紅包內有千元紙幣七張、百元紙幣二張，上訴人既然
    懷疑拾獲之紙幣不知是否可以使用，何以上訴人僅係測試千
    元紙幣之部分，卻從未考慮過百元紙幣之部分；又上訴人於
    撿到錢後，係分別向豬肉攤商乙○○、菜販丁○○、豬肉攤
    商丙○○購買價值百元以內之物品，而上訴人所拾獲之紙幣
    中有百元紙鈔二張，何以上訴人不拿小面額之百元紙幣支付
    ，卻拿千元紙幣支付小額購物？且上訴人於拾獲前開千元紙
    幣後，在上訴人第一次向豬肉攤商乙○○購買豬肉時，乙○○即向上訴人表示該千元紙幣係偽鈔，而不願收受（參照偵
    查卷第71頁），上訴人亦於偵查中供稱：「乙○○告訴我，
    該錢是偽鈔。」等語（參照偵查卷第72頁），上訴人若非明
    知手中持有之千元紙幣係偽鈔，何以不更換其他千元紙幣以
    支付，卻回答乙○○沒有其他千元紙幣可換？且上訴人係居
    住於臺北縣土城市，其供稱於案發前天搭車南下到臺中找朋
    友玩云云，則上訴人既係到臺中遊玩，何以在拾獲千元紙幣
    後，不持以消費價值較為高檔之衣服、首飾等奢侈品，卻係
    前往菜市場購買豬肉、竹筍等物？上訴人單獨一人到臺中來
    玩，購買豬肉、竹筍作何用途？對於上述之疑點，唯一合理
    之說詞，便是上訴人明知拾獲之千元紙幣係偽鈔，企圖以購
    買小額物品之方式，行使偽造紙幣以換取找零真鈔之犯罪意
    圖明顯，由此更徵上訴人顯然不可能不知道拾獲之千元紙幣
    係屬偽鈔。
(三)、上訴人於原審法院供稱門號0000000000號行動電話係其兒子
    所申請，由其使用等語（見原審卷第56頁），依據該門號之
    行動電話通聯紀錄顯示，該門號於94年5月24日上午8時34分
    起至14時44分止，通話之基地台位置均在臺中市區；之後自
    94年5月24日17時13分起至同日 18時48分止，通話之基地台
    均在苗栗縣境；94年5月24日18時54分起至起至同日18時 56
    分止，通話之基地台位置均在臺中縣大甲鎮； 94年5月25日
    上午 7時21分起至同日16時28分止，通話之基地台位置均在
    臺中市區； 94年5月26日上午8時15分起至同日22時4分止，
    通話之基地台位置則在臺中縣大里市及霧峰鄉，此有臺灣大
    哥大股份有限公司雙向通聯查詢資料一份在卷可稽（見偵查
    卷第52、53頁），則上訴人於原審法院供稱於案發前一天即
    94年5月25日 23時自臺北搭車南下到臺中之情，顯然不實，
    可見上訴人辯解不可信。
(四)、依據證人黃國源於原審法院中到庭證稱：「當天八點到十點
    ，我負責巡邏勤務，後來接到派出所通知表示，在派出所前
    面的市場，有民眾檢舉有人拿偽鈔購買東西，我們就請替代
    役男王建驊與報案的人先行前往查看，等我回到派出所時，
    王建驊已將上訴人帶回所裡。王建驊在市場附近的竹林裡，
    有先找到上訴人藏放的五張千元偽鈔，回到所裡後，我們請
    上訴人把她的皮包以及裡面的東西全部拿出來，才又在上訴
    人的皮包裡面發現還有一張千元偽鈔。」等語（見原審卷第
    36頁），及證人王建驊於偵查中到庭證稱：「我接獲報案，
    到現場時，有民眾指認戊○○為拿偽鈔之人，我跟過去時，
    戊○○就跑了，我有追她，我當時沿著大里街到中里巷，並
    在中里巷二五號時查獲到戊○○，戊○○躲在屋子的下面，
    我追到該地時，發現戊○○蹲在屋子的下方，從皮包內拿出
    錢，將它塞在屋下的木頭下面，當時我就叫戊○○出來，而
    戊○○打開皮包，主動告訴我說，她沒有拿偽鈔，而民眾也
    一直追過來說，戊○○就是持偽鈔之人，我就請民眾看好戊○○，我就到木頭下方查看，我查到有六張偽鈔（應係五張
    之誤），後來又在戊○○的皮包內查獲到另一張，後來我就
    與民眾將戊○○一起帶到派出所。」等語（見偵查卷第72頁
    ）可知，上訴人在發現警察前來時，直覺即認為係為其行使
    偽鈔而來，因而心生畏懼，趕忙將手中持有之千元偽鈔藏放
    於隱蔽處，被告既然供稱事前不知道拾獲之千元紙幣係偽鈔
    ，面對警察查緝又何需驚慌失措？佐以，上訴人對於乙○○
    告知千元紙幣是偽鈔，並不相信，為何在警察查緝時，不堅
    持主張持有之千元紙幣係真鈔，卻選擇逃避之方式？上訴人
    異於常情之種種舉動，在在顯示出上訴人事先已知悉拾獲之
    千元紙幣係屬偽鈔，因而在事跡敗露後，才會有心生畏懼之
    舉動出現。
三、綜上所述，上訴人顯然於拾獲前開千元紙幣七張後，即已知
    悉係偽鈔，卻仍故意持以行使購物，自應該當於行使偽造通
    用紙幣之犯行。上訴人所辯，顯係事後卸責之詞，要難採信
    。本件事證已臻明確，上訴人犯行，洵堪認定。
四、論罪科刑部分：
(一)、按中央銀行發行之中華民國貨幣為國幣，而中華民國貨幣為
    新臺幣，因此，中央銀行發行之新臺幣係屬國幣，中央銀行
    法第13條第1項、第2項及中央銀行發行新臺幣辦法第2 條分
    別定有明文。又按中央銀行發行之新臺幣，對於中華民國境
    內之一切支付，具有法償效力，中央銀行法第二項定有明文
    。因此，舊版之新臺幣一千元紙幣，係屬於通用紙幣，合先
    敘明。
(二)、按刑法第196條第1項之行使偽造紙幣罪，以明知係偽造之紙
    幣，故意收受後冒充真幣行使為構成要件，如其收受之初並
    不知係偽造，嗣後發覺因不甘受損失而仍行使者，則其情節
    較輕，同條第2項另設有專科罰金之規定，與第1項之行使偽
    幣罪有別（最高法院89年台上字第4464號著有判決）。足見
    刑法第196條第2項之罪，其犯罪構成要件，係以因他人之行
    使而收受，收受後始知係偽造，因不甘損失而仍行使者為要
    件，惟本件上訴人關於前開七張偽造千元紙幣並非因他人之
    行使而收受，而係撿拾侵占而得，與刑法第196條第2項之構
    成要件顯然不該當，附此敘明。
(三)、上訴人意圖為自己不法之所有，將拾獲之偽造千元紙幣七張
    及正版百元紙幣二張，予以侵占入己，核其所為，係犯刑法
    第337 條之侵占遺失物罪。又上訴人明知拾獲之千元紙幣七
    張係屬偽鈔，竟仍持以向被害人乙○○、丁○○、丙○○等
    人購物以找回真正紙幣、貨幣而行使之，其中被害人乙○○
    發覺為偽鈔而行使未遂，核其所為，係犯刑法第196條第1項
    之行使偽造通用紙幣既遂罪、第196條第3項、第1 項之行使
    偽造通用紙幣未遂罪。（另按行使偽造紙幣，性質上即有詐
    欺之意圖，不另論以詐欺之罪，併此敘明。）上訴人先後一
    次行使偽造通用紙幣未遂及二次行使偽造通用紙幣既遂之犯
    行間，其時間緊接，手段同一，所觸犯犯罪構成要件相同之
    罪名，顯係基於概括犯意而為之，為連續犯之裁判上一罪關
    係，應依刑法第56條之規定，從其情節較重之行使偽造通用
    紙幣既遂罪論處，並加重其刑。上訴人所犯侵占遺失物罪與
    行使偽造通用紙幣罪二者間，有原因結果之牽連關係，應依
    刑法第55條之規定，從一重之行使偽造通用紙幣罪論處。上
    訴人所犯刑法第337 條之侵占遺失物罪犯行，檢察官僅於起
    訴書事實欄中載明上訴人拾獲偽造千元紙幣七張，未敘明其
    不法侵占之意圖，而未予起訴，但上訴人侵占遺失物之犯行
    ，既與本案經論罪科刑之行使偽造通用紙幣犯行間，有牽連
    犯之裁判上一罪關係，應為起訴效力所及，法院自得併予審
    理。原審法院以上訴人素行紀錄良好，無刑案前科，此有臺
    灣高等法院上訴人前案紀錄表一份在卷可按，上訴人雖矢口
    否認犯行，惟考量上訴人拾獲之偽鈔總值七千元，而上訴人
    甫持以行使，即遭查獲，尚未致生嚴重損害，且觀諸上訴人
    之樣貌及應答情況，明顯可見僅係一般家庭主婦，對於法律
    常識有所欠缺，思慮不週，偶犯本罪，情輕法重，不無可憫
    。本院認為上訴人雖未完全坦承犯行，為認罪之陳述，然縱
    量處法定最低刑度，猶嫌過重，爰依刑法第59條之規定，予
    以酌減其刑，並先加後減之。適用刑法第56條、第196條第1
    項、第337條、第55條、第59條、第200條，罰金罰鍰提高標
    準條例第1 條前段，審酌上訴人因一時貪念，拾獲偽鈔後，
    猶持以行使，以致觸犯刑典，可見其法治觀念淡薄，而上訴
    人犯罪後，仍飾詞狡辯，未見悔意，惟因上訴人犯罪後未幾
    即遭查獲，實際上並未獲得任何利益，且拾獲之偽鈔僅有七
    張，數量不多，對於社會金融秩序之危害程度尚不至於擴大
    ，上訴人雖未認罪，然當庭一再表明認錯之意，認為公訴人
    具體求處有期徒刑三年二月尚嫌過重，量處有期徒刑徒刑一
    年八月，以示懲儆。並以扣案之偽造千元紙鈔七張，係屬偽
    造之通用紙幣，不問屬於上訴人與否，爰依刑法第200 條之
    規定，併予諭知沒收。認事用法，均無不當，量刑亦屬妥適
    。上訴人上訴指摘原審判決量刑過重，並請諭知緩刑，並無
    理由，應予駁回。另上訴人以持千元偽鈔，小額消費，換取
    真鈔之方式，連續消費，遭人質疑仍不停止使用，依其犯罪
    之性質及行為態樣，認不宜宣告緩刑。
據上論結，應依刑事訴訟法第368條，判決如主文。
本案經檢察官甲○○到庭執行職務。
中    華    民    國    95    年    5    月    3     日
               刑事第九庭  審判長法  官  陳  筱  珮
                                 法  官  康  應  龍
                                 法  官  趙  春  碧
上列正本證明與原本無異。
如不服本判決應於收受送達後十日內向本院提出上訴書狀，其未
敘述上訴之理由者並得於提起上訴後十日內向本院補提理由書（
均須按他造當事人之人數附繕本）。
                                 書記官  胡  美  娟
中    華    民    國    95    年    5     月    5     日
附錄論罪科刑法條：
中華民國刑法第196條：
行使偽造、變造之通用貨幣、紙幣、銀行券，或意圖供行使之用
而收集或交付於人者，處三年以上十年以下有期徒刑，得併科五
千元以下罰金。
收受後方知為偽造、變造之通用貨幣、紙幣、銀行券而仍行使，
或意圖供行使之用而交付於人者，處五百元以下罰金。
第一項之未遂犯罰之。
中華民國刑法第337條：
意圖為自己或第三人不法之所有，而侵占遺失物、漂流物或其他
離本人所持有之物者，處五百元以下罰金。
                                                      Ｆ


司法院資訊處製作；財團法人民間司法改革基金會備份。
